ACORDAO-COMPLETO-2363275

ACÓRDÃO 1664/2019 ATA 26/2019 - PLENÁRIO

VISTOS, relatados e discutidos estes autos de Representação formulada pelo Município de Araioses (MA) , nos termos no art. 234 e no art. 235 do Regimento Interno, acerca de possíveis irregularidades relacionadas à construção de polo da denominada Academia da Saúde em Araioses;
ACORDAM os Ministros do Tribunal de Contas da União, reunidos em Sessão do Plenário, diante das razões expostas pelo Relator, em:
	9.1 conhecer da Representação, com fundamento nos arts. 235 e 237, inciso III, do Regimento Interno, para, no mérito, considerá-la parcialmente procedente;
9.2 encaminhar cópia da representação e da instrução de peça 5 destes autos ao Ministério da Saúde para a adoção das providências de sua alçada, com fundamento na Resolução n.º 259/2014, art. 106, § 3º, inciso I;
9.3 informar à unidade jurisdicionada que as providências adotadas em relação aos referidos fatos, e seus resultados, deverão constar de registros analíticos do relatório de gestão a ser oportunamente encaminhado ao Tribunal para exame por ocasião da apreciação das contas;
9.4 dar ciência desta deliberação ao representante;
9.5 autorizar o arquivamento do processo, com fundamento no art. 169, inciso III, do Regimento Interno.

Representação referente a possíveis irregularidades na execução de contrato tendo como objeto a construção de um polo da academia da saúde no Município de Araioses/MA.

Município de Araioses (MA).

3. Interessados/Responsáveis: não há.

13.1. Ministros presentes: José Mucio Monteiro (Presidente), Walton Alencar Rodrigues, Benjamin Zymler e Raimundo Carreiro (Relator).
13.2. Ministros-Substitutos convocados: Augusto Sherman Cavalcanti, Marcos Bemquerer Costa e Weder de Oliveira.

RAIMUNDO CARREIRO

Trata-se de Representação (peça 1) oferecida pelo Município de Araioses/MA, a respeito de fatos que reputou irregulares relacionados à construção de polo da denominada Academia da Saúde em Airoses, no valor de R$ 179.581,61, dos quais foram repassados pela União R$ 36.000,00.
A REPRESENTAÇÃO
A representante alega que: i) a Sra. Valéria Cristina Pimentel Leal, ex-Prefeita de Airoses, deixou de incluir as informações devidas no Sistema de Monitoramento de Obras (Sismob) para a execução da obra, o que levou ao cancelamento do ajuste firmado com o Ministério da Saúde, possivelmente frustrando os objetivos estabelecidos; ii) a ex-Prefeita foi omissa no dever de prestar contas da utilização dos recursos recebidos; e iii) a obra está paralisada e sofre os desgastes naturais do tempo. 
O PRONUNCIAMENTO DA UNIDADE TÉCNICA QUANTO AO MÉRITO
Transcrevo, a seguir, em atenção ao art. 1º, § 3º, I, da Lei 8.443, de 1992, excerto da instrução na qual a Secretaria de Fiscalização de Infraestrutura Urbana apresentou o exame das razões recursais oferecidas pelo responsável (peça 5) , com a anuência do titular da unidade técnica (peça 7) .
	D. Exame Sumário

	1.		Inicialmente, cabe registrar que o município de Araioses/MA foi habilitado por intermédio da Portaria 3183/2011-MS, datada de 28/12/2011 (peça 1, p. 19-23) , para recebimento de incentivo no montante de R$ 180.000,00 referente à proposta 11756.0020001/11-009 (peça 1, p. 59-62) para construção de um polo da Academia da Saúde, tendo sido liberado 20% desses recursos para o início da obra.
2.		A citada proposta foi cancelada no Sistema de Monitoramento de Obras (Sismob) do Ministério da Saúde, conforme Portaria 2940/2016-MS, datada de 26/12/2016 (peça 1, p. 49-50) , por não cumprimento de prazo para inserção da Ordem de Início de Serviço.
3.                    Segundo a Resolução – TCU 259/2014, art. 106, estando presentes os requisitos de admissibilidade, deverá ser efetuado exame sumário acerca “do risco para a unidade jurisdicionada, da materialidade e relevância dos fatos noticiados na denúncia ou representação”.
4.		Ante o atual cenário da administração pública nacional, de escassez de recursos tanto humanos quanto financeiros, o TCU tem buscado concentrar seus esforços para aprimorar a atuação dos principais órgãos e instituições federais. Mediante essa atuação, busca-se alcançar melhorias de critérios, procedimentos e controles para, assim, lograr uma melhor aplicação dos recursos federias por parte dos demais entes da Federação. Com isso, o Tribunal visa otimizar o uso de seus recursos em prol da sociedade com atividades de maior relação efetividade/custo.
5.		Essa iniciativa está alinhada, por exemplo, com o Decreto 9203/2017, que dispõe sobre a política de governança da administração pública federal. O normativo estabelece como diretriz da governança pública a entrega de valor público; ou seja, a geração de produtos e resultados que representem respostas efetivas e úteis às demandas de interesse público.
6.		Além dele, o Decreto-Lei 200/1967, art. 14, dispõe que o trabalho administrativo deverá ser racionalizado mediante a supressão de controles cujo custo seja evidentemente superior ao risco. Por sua vez, o mais recente Decreto 9094/2017, que dispõe sobre procedimentos para simplificação e desburocratização do Poder Executivo Federal, apresenta como diretriz, em seu artigo 1º, a racionalização de métodos e de procedimentos de controle.
7.		Assim, nos termos do art. 106, § 3º, inciso II, da Resolução – TCU 259/2014, somente deverá ser dado prosseguimento ao processo no caso de os fatos denunciados serem considerados de alto risco, materialidade ou relevância.
8.		No âmbito do TCU a questão foi regulamentada pela Portaria-Segecex 12/2016, nos seguintes termos:
16. Para a realização do exame sumário, a unidade técnica deve considerar as seguintes premissas indicadas na Instrução Normativa – TCU 63/2010: 
I - Risco: possibilidade de algo acontecer e ter impacto nos objetivos da unidade jurisdicionada, sendo medido em termos de consequências e probabilidades; 
II - Materialidade: volume de recursos envolvidos; 
III - Relevância: aspecto ou fato considerado importante, em geral no contexto do objetivo delineado, ainda que não seja material ou economicamente significativo. 
9.		No presente caso, a representação reporta indícios de irregularidades na execução da obra de um polo da Academia da Saúde pelo Município de Araioses/MA, no valor contratado de R$ 179.581,61 com a empresa Construções Triângulo Ltda. - CNPJ 41.490.558/0001-80 (peça 1, p. 24-25) . 
10.		O empreendimento em questão constitui intervenção pontual do município, não possuindo características que permitam afirmar que se trata de investimento relevante referente à política pública de saúde. Além disso, eventuais desvios em sua realização, em função da pequena escala, não têm o condão de macular a consecução dos resultados dessa política.
11.		Não há, tampouco, elementos que indiquem que os fatos denunciados representem risco de impactar, de forma significativa, os objetivos da unidade jurisdicionada.
12.		A mais, no tocante a materialidade, registra-se, por exemplo, que no Fiscobras de 2018, o valor médio dos 77 empreendimentos fiscalizados pelo TCU foi de R$ 380 milhões. Assim, o empreendimento em questão possui valor que representa 0,05% dessa média.
13.		Considerando o exposto, avalia-se que o presente caso não se reveste dos requisitos de risco, materialidade e relevância que justifiquem a atuação desta Casa. Ainda, observa-se que o TCU já se posicionou de maneira análoga em decisões precedentes, a exemplo dos Acórdão 332/2018-TCU-Plenário, Benjamin Zymler; 4502/2018 – Segunda Câmara, Aroldo Cedraz; e 7974/2017 – Segunda Câmara, Aroldo Cedraz.
14.		Assim, com fundamento na Resolução – TCU 259/2014, art. 106, § 3º, inciso I, propõe-se que as questões levantadas pelo representante sejam levadas ao conhecimento do Ministério da Saúde para a adoção das providências de sua alçada, o envio de cópia para o órgão de controle interno e o arquivamento do processo.
15.		Por fim, conforme a Portaria-Segecex 12/2016, item 23.1, deve ser informado à unidade jurisdicionada que as providências adotadas em relação aos referidos fatos, assim como seus resultados, deverão constar em registros analíticos no relatório de gestão a ser oportunamente encaminhado ao Tribunal para exame por ocasião da apreciação das contas.
	E. Proposta de Encaminhamento

16.		Em virtude do exposto, propõe-se:
16.1. 		conhecer da Representação, com fundamento nos arts. 235 e 237, inciso III, do Regimento Interno/TCU, para, no mérito, considerá-la parcialmente procedente;
16.2. 		comunicar ao Ministério da Saúde, com fundamento na Resolução – TCU 259/2014, art. 106, § 3º, inciso I, para a adoção das providências de sua alçada, as questões levantadas pelo representante:
 	a) a ex-Prefeita do Município de Araioses-MA, Sra. Valéria Cristina Pimentel Leal, (exercício de 2013-2016) , não alimentou o Sistema de Monitoramento de Obras (Sismob) do Ministério da Saúde relativamente à Proposta 11756.0020001/11-009 para construção de um polo da Academia da Saúde, o que levou ao cancelamento da citada proposta e à possível devolução dos recursos na hipótese de não execução, total ou parcial, da obra, causando prejuízos à população que ficará sem utilizar o equipamento;
	b) bem como, ela foi omissa no dever de prestar contas dos recursos recebidos, estando sujeita às sanções cabíveis e instauração de Tomada de Contas Especial (TCE) para quantificação do dano e apuração dos responsáveis; e
	c) a obra da Academia da Saúde encontra-se paralisada e sofrendo os desgastes naturais do tempo, com vigas, lajes, pilares e vigotas pré-moldadas comprometidas pela corrosão das ferragens e sem condições de serem utilizadas;
16.3. 		informar à unidade jurisdicionada, conforme a Portaria-Segecex 12/2016, item 23.1, que as providências adotadas em relação aos referidos fatos, assim como seus resultados, deverão constar em registros analíticos no relatório de gestão a ser oportunamente encaminhado ao Tribunal para exame por ocasião da apreciação das contas;
16.4. 		dar ciência desta deliberação ao representante;
16.5. 		autorizar o arquivamento do processo, com fundamento no art. 169, inciso III, do Regimento Interno/TCU.

É o relatório.

não há

Não atuou.

REPRESENTAÇÃO. PROPOSTA. OMISSÃO NO DEVER DE PRESTAR CONTAS. CANCELAMENTO DE AJUSTE. EXAME SUMÁRIO. COMUNICAÇÃO.

REPRESENTAÇÃO (REPR)

Secretaria de Fiscalização de Infraestrutura Urbana (SeinfraUrb).

Conheço o feito como Representação, vez que se encontram presentes os requisitos de admissibilidade, conforme o art. 235 e o art. 237, III, do Regimento Interno, para, no mérito, julgá-la parcialmente procedente.
Trata-se de supostas irregularidades, noticiadas pelo Município de Araioses, relacionadas à construção de polo da denominada Academia da Saúde em Araioses, no valor de R$ 179.581,61, dos quais R$ 36.000,00 foram repassados pela União. 
A representante alega que: i) a Sra. Valéria Cristina Pimentel Leal, ex-Prefeita de Airoses, deixou de incluir as informações devidas no Sistema de Monitoramento de Obras (Sismob) para a execução da obra, o que levou ao cancelamento do ajuste firmado com o Ministério da Saúde, possivelmente frustrando os objetivos estabelecidos; ii) a ex-Prefeita foi omissa no dever de prestar contas da utilização dos recursos recebidos; e iii) a obra está paralisada e sofre os desgastes naturais do tempo. 
A unidade técnica realizou exame sumário do feito, com fundamento no art. 106, § 3º, inciso II, da Resolução n.º 259/2014 e na Portaria-Segecex n.º 12/2016, diante da ausência de alto risco, materialidade ou relevância dos fatos denunciados. Argumentou que: i) o valor da contratação seria baixo, por exemplo, em relação aos empreendimentos fiscalizados no âmbito do Fiscobras; ii) o empreendimento não possuiria características que permitissem afirmar se tratar de investimento relevante em relação à política pública de saúde; iii) eventuais desvios em sua implementação não teriam o condão de macular a consecução dos resultados dessa política, dada sua pequena escala; e iv) não haveria elementos que indicassem que os fatos denunciados representariam risco aos objetivos da unidade jurisdicionada.
Com base no art. 106, § 3º, I, da  Resolução n.º 259/2014, transcrito abaixo, propôs: i) a ciência das questões levantadas ao Ministério da Saúde, para a adoção das providências cabíveis, ii) o envio de cópia da representação ao órgão de controle interno; iii) o arquivamento do processo; e iv) a ciência à unidade jurisdicionada de que as providências adotadas, e seus resultados, deveriam constar em registros analíticos no relatório de gestão a ser oportunamente encaminhado ao Tribunal para exame por ocasião da apreciação de suas contas.
Art. 106. Caso se façam presentes os requisitos de admissibilidade, as unidades técnicas realizarão exame sumário acerca do risco para a unidade jurisdicionada, da materialidade e relevância dos fatos noticiados na denúncia ou representação, exceto aquelas formuladas com base no art. 113, §1°, da Lei n° 8.666/93.
[...]
§3° A unidade técnica submeterá os autos ao relator com proposta de conhecimento da denúncia ou representação e:
I - no caso de os fatos serem considerados de baixo risco, materialidade e relevância, de que as questões sejam levadas ao conhecimento das unidades jurisdicionadas para a adoção das providências de sua alçada, com cópia para o órgão de controle interno, e de arquivamento do processo;
[...]
Acolho a proposta. 
Ante o exposto Voto no sentido de que o Tribunal adote o Acórdão que ora submeto à consideração deste Colegiado.
TCU, Sala das Sessões Ministro Luciano Brandão Alves de Souza, em 17 de julho de 2019.
RAIMUNDO CARREIRO 
Relator